ACORDAO-COMPLETO-2464989

ACÓRDÃO 10273/2021 ATA 26/2021 - PRIMEIRA CÂMARA

VISTOS, relatados e discutidos estes autos de pensões militares concedidas pelo Ministério da Defesa - Comando do Exército.
ACORDAM os ministros do Tribunal de Contas da União, reunidos em sessão da 1ª Câmara, ante as razões expostas pelo relator, em:
9.1. considerar legais e determinar o registro das pensões militares instituídas por Antonio Custodio de Oliveira (108150/2019, peça 2) , Jose Ribeiro Mendes (108170/2019, peça 3) , Celso Lucio Macedo (108352/2019, peça 4) , Benedito Ribeiro da Costa (110185/2019, peça 5) , Agostinho Carceroni (114450/2019, peça 7) , Luiz Rodrigues de Oliveira (118994/2019, peça 8) , Jose Francisco Monachesi Peres (119014/2019, peça 9) , Jose Maria Tomaz (119027/2019, peça 10) e Antonio Carlos Ribeiro (119143/2019, peça 11) ;
9.2. considerar ilegal o ato de pensão militar inicial instituída por Geraldo Carvalho de Souza (110198/2019, peça 6) , recusando-lhe o registro, nos termos do § 1º do art. 260 do RI/TCU; 
9.3. dispensar a devolução dos valores indevidamente recebidos de boa-fé, presumidamente, pela pensionista, Sra. Lucia Helena de Souza, nos termos da Súmula 106 deste Tribunal; 
9.4. determinar ao Ministério da Defesa - Comando do Exército que: 
9.4.1. no prazo de 15 (quinze) dias, a contar da ciência desta deliberação, abstenha-se de realizar pagamentos decorrentes do ato impugnado, sujeitando-se a autoridade administrativa omissa à responsabilidade solidária, nos termos do art. 262, caput, do Regimento Interno do TCU;
9.4.2. dê ciência à Sra. Lucia Helena de Souza de que pode optar por benefícios/vencimentos legalmente acumuláveis nos termos do art. 29 da Lei 3.765/1960;
9.4.3. caso a interessada opte pela pensão militar em exame, cadastre novo ato concessório livre da irregularidade apontada, submetendo-o no prazo de 30 (trinta) dias à apreciação deste Tribunal, nos termos do art. 262, caput e § 2º, do RI/TCU, e 19, § 3º, da Instrução Normativa TCU 78/2018;
9.4.4. dê ciência, no prazo de 15 (quinze) dias, a contar do recebimento da notificação deste acórdão, do inteiro teor desta deliberação à beneficiária do ato impugnado, encaminhando a este Tribunal, no prazo de 30 (trinta) dias, comprovante da referida ciência;
9.4.5. informe à interessada que o efeito suspensivo proveniente da interposição de possíveis recursos perante o Tribunal não a exime da devolução dos valores percebidos indevidamente após a respectiva notificação, caso os recursos não sejam providos;
9.5. encerrar o processo e arquivar os presentes autos.

Atos de Pensão militar.

Primeira Câmara

Comando do Exército.

3. Interessados: Carmem Fatima de Souza (XXX.459.886-XX); Claudia Cristina de Souza Victor (XXX.104.226-XX); Edith Carceroni Ribeiro (XXX.289.146-XX); Edna Aparecida de Souza (XXX.543.916-XX); Eloisa das Graças de Souza (XXX.079.156-XX); Lucia Helena de Souza (XXX.079.906-XX); Lucy Rosana de Souza Costa Amorim (XXX.416.218-XX); Maria Angelica Vaz Ribeiro (XXX.691.456-XX); Maria Aparecida Costa de Souza (XXX.408.306-XX); Maria Aparecida Macedo (XXX.942.956-XX); Maria Margareth Pedrosa Mendes Silva (XXX.056.406-XX); Maria das Graças de Oliveira (XXX.015.926-XX); Marilia Paiva Tomaz (XXX.203.816-XX); Monica Maria Visentin Peres (XXX.184.096-XX); Otávia Regina Souza Costa (XXX.428.498-XX); Rosangela Maria Pedrosa Mendes Lobo (XXX.777.086-XX); Silvana Maria Pedrosa Mendes Vilela (XXX.050.196-XX); Terezinha Maria de Souza Costa (XXX.845.888-XX); Zenaide Goncalves de Oliveira (XXX.959.766-XX).

Jorge Oliveira.

13.1. Ministros presentes: Walton Alencar Rodrigues (Presidente), Benjamin Zymler, Vital do Rêgo e Jorge Oliveira.
13.2. Ministro que alegou impedimento na Sessão: Jorge Oliveira.
13.3. Ministros-Substitutos presentes: Augusto Sherman Cavalcanti e Weder de Oliveira (Relator).

WEDER DE OLIVEIRA

Reproduzo, por melhor concisão, o parecer emitido pelo MP/TCU, representado pelo procurador Júlio Marcelo de Oliveira (peça 16) :
"Trata-se de processo consolidado com dez atos de pensões militares deferidas pelo Comando do Exército, que receberam pareceres pela legalidade do controle interno e da Sefip.
A pensão instituída por Geraldo Carvalho de Souza tem, entre as beneficiárias, Lucia Helena de Souza, na qualidade de filha (peça 6) .
Consultas aos sistemas de informações do Tribunal de Contas da União e da Relação Anual de Informações Sociais - RAIS, do Ministério da Economia, revelam que a interessada, além da pensão militar, recebe os seguintes benefícios:
- Vencimentos do cargo de Pedagogo da Prefeitura Municipal de Sete Lagoas, com admissão em 6/2/1995;
- Vencimentos do cargo de Professor de Ciências Biológicas do Ensino Superior do Governo do Estado de Minas Gerais - SEPLAG, com admissão em 27/3/1985.
De acordo com o art. 29 da Lei 3.765/1960, em sua redação original, norma que dispõe sobre a concessão de pensões militares:
Art. 29. É permitida a acumulação:
a) de duas pensões militares;
b) de uma pensão militar com proventos de disponibilidade, reforma, vencimentos, aposentadoria ou pensão proveniente de um único cargo civil.
Com a edição da MP 2.215-10/2001, este artigo passou a dispor o seguinte:
Art. 29. É permitida a acumulação:
I - de uma pensão militar com proventos de disponibilidade, reforma, vencimentos ou aposentadoria;
II - de uma pensão militar com a de outro regime, observado o disposto no art. 37, inciso XI, da Constituição Federal.
Tendo em vista que o referido dispositivo legal em nenhum momento permitiu a acumulação de mais de dois benefícios, a pensão militar em exame deve ser considerada ilegal, negando-se consequentemente o respectivo registro.
No âmbito desta Corte de Contas, a jurisprudência é pacífica no sentido de considerar tais acumulações indevidas, conforme se observa das seguintes deliberações:
Acórdão 8721/2017-TCU-Segunda Câmara
PENSÃO MILITAR. ACUMULAÇÃO ILEGAL DE BENEFÍCIOS. DESCUMPRIMENTO DAS REGRAS DO ART. 29 DA LEI 3.765/1960. ILEGALIDADE DE UM ATO E NEGATIVA DE REGISTRO. LEGALIDADE DOS DEMAIS ATOS, COM DETERMINAÇÃO PARA OS REGISTROS CORRESPONDENTES.
 (...) 
2. O benefício previdenciário do INSS é considerado para fins do disposto no mencionado art. 29 da Lei 3.765/1960, haja vista que, em se tratando de pensão civil, quer seja previdenciária quer estatutária, a acumulação de benefícios recebidos dos cofres públicos deve ser entendida de maneira restritiva.
Acórdão 10142/2017-TCU-Segunda Câmara
PESSOAL. PENSÃO MILITAR. PERCEPÇÃO SIMULTÂNEA DE MAIS DE DOIS BENEFÍCIOS. ACUMULAÇÃO ILEGAL. DESCUMPRIMENTO DAS REGRAS DO ART. 29 DA LEI 3.765/1960. ILEGALIDADE DE UM ATO E NEGATIVA DE REGISTRO. LEGALIDADE DAS OUTRAS CONCESSÕES, COM DETERMINAÇÃO PARA OS REGISTROS CORRESPONDENTES.
Acórdão 3653/2011-TCU-Segunda Câmara
PESSOAL. PENSÃO MILITAR. LEI Nº 3.765/1960. REVERSÃO EM FAVOR DAS FILHAS DO INSTITUIDOR. ACUMULAÇÃO DE TRÊS BENEFÍCIOS POR UMA INTERESSADA. ILEGALIDADE. DETERMINAÇÕES.
O ato em apreço foi encaminhado pelo controle interno em 2019, de modo que não houve o decurso do prazo de cinco anos previsto pelo Supremo Tribunal Federal, no âmbito do RE 636.553, para a apreciação de atos de natureza complexa, por parte do Tribunal de Contas da União.
Ante o exposto, o Ministério Público de Contas manifesta-se pela ilegalidade da pensão militar instituída por Geraldo Carvalho de Souza, em favor Lucia Helena de Souza (peça 6) , e aquiesce à proposta oferecida pela Sefip, quanto às demais concessões."
É o relatório.

não há.

Procurador Júlio Marcelo de Oliveira.

ATOS DE PENSÃO MILITAR. ACUMULAÇÃO ILEGAL OCORRIDA QUANDO DA EMISSÃO DO ATO. DESCUMPRIMENTO DAS REGRAS DO ART. 29 DA LEI 3.765/1960. ILEGALIDADE DE UM ATO. LEGALIDADE DOS DEMAIS ATOS. DETERMINAÇÃO. ARQUIVAMENTO.

PENSÃO MILITAR (PMIL)

Secretaria de Fiscalização de Integridade de Atos e Pagamentos de Pessoal e de Benefícios Sociais (Sefip).

Trata-se de 10 (dez) atos de pensão militar emitidos pelo Ministério da Defesa - Comando do Exército.
1. A Secretaria de Fiscalização de Integridade de Atos e Pagamentos de Pessoal e de Benefícios Sociais (Sefip) propõe a legalidade de todos os atos. 
1. O MP/TCU propõe a ilegalidade do ato de Geraldo Carvalho de Souza (110198/2019, peça 6) , porque identificou, em consultas aos sistemas do Tribunal, que uma das beneficiárias, Lucia Helena de Souza, além da pensão militar em apreço, recebe outros dois vencimentos, sem data de desligamento dos cargos ativos.
1. Geraldo Carvalho de Souza tem, entre as beneficiárias, Lucia Helena de Souza, na qualidade de filha.
1. Para os demais atos, anui com a proposta da Sefip.
1. Com vênias de estilo à Sefip, acompanho a proposta de mérito alvitrada pelo MP/TCU, incorporando-a às minhas razões de decidir.
II
1. Deve ser determinado o registro dos atos de Antonio Custodio de Oliveira (peça 2) , Jose Ribeiro Mendes (peça 3) , Celso Lucio Macedo (peça 4) , Benedito Ribeiro da Costa (peça 5) , Agostinho Carceroni (peça 7) , Luiz Rodrigues de Oliveira (peça 8) , Jose Francisco Monachesi Peres (peça 9) , Jose Maria Tomaz (peça 10) e Antonio Carlos Ribeiro (peça 11) , nos termos do §1º, art. 260, do RI/TCU. 
1. Conforme informado pelo MP/TCU, a pensionista filha do Sr. Geraldo Carvalho de Souza (110198/2019, peça 6) , Sra. Lucia Helena de Souza, ocupa outros dois cargos ativos, com vigências anteriores à pensão militar percebida (20/1/2019) , em desacordo com o art. 29 da Lei 3.765/1960: 
"- Vencimentos do cargo de Pedagogo da Prefeitura Municipal de Sete Lagoas, com admissão em 6/2/1995;
- Vencimentos do cargo de Professor de Ciências Biológicas do Ensino Superior do Governo do Estado de Minas Gerais - SEPLAG, com admissão em 27/3/1985."
1. A jurisprudência deste Tribunal (a exemplo dos Acórdão 12450/2018-TCU-Primeira Câmara, 8721/2017 e 3653/2011-TCU-2ª Câmara e 2365/2018-TCU-Plenário) é firme no sentido de que o disposto no artigo acima citado "permite a acumulação de duas pensões militares ou de uma pensão militar com vencimentos ou benefício previdenciário decorrente de um único cargo civil, sejam estes últimos vinculados ao Regime Próprio de Previdência de Servidores Públicos ou ao Regime Geral da Previdência Social".
1. Destarte, em relação a essa beneficiária, o ato deve ser julgado ilegal, com determinação à jurisdicionada que dê ciência à interessada de que pode optar por benefícios/vencimentos legalmente acumuláveis nos termos do art. 29 da Lei 3.765/1960.
1. No caso de a beneficiária optar pela pensão em exame, o Ministério da Defesa - Comando do Exército deverá providenciar a emissão de novo ato, escoimado da irregularidade apontada.
1. Uma vez que o ato foi enviado a esta Corte de Contas há menos de 5 (cinco) anos, pode ser apreciado sem a necessidade de prévia oitiva da interessada, nos termos do Acórdão 587/2011-TCU-Plenário.
Diante do exposto, manifesto-me pela aprovação do acórdão que ora submeto à apreciação deste Colegiado.
TCU, Sala das Sessões, em tagDataSessao.
Weder de Oliveira 
Relator